臺灣高等法院臺南分院民事判決　九十一年度上字第二○三號　Ｊ
　　　上　訴　人　甲　○　○
　　　訴訟代理人　乙　○　○
　　　上　訴　人　峰奇砂石有限公司
　　　法定代理人　丙　○　○
　　　被　上訴人　雲林縣褒忠鄉農會
　　　法定代理人　丁　○　○
　　　訴訟代理人　戊　○　○
右當事人間確認租賃關係不存在事件，上訴人對於中華民國九十一年九月十一日台灣
雲林地方法院第一審判決（九十一年度訴字第四一一號），提起上訴，本院判決如左
：
　　　主   文
上訴駁回。
第二審訴訟費用由上訴人負擔。
      事   實
甲、上訴人方面：
一、聲明：
  (一)、原判決廢棄。
  (二)、被上訴人在第一審之訴駁回。
  (三)、訴訟費用由被上訴人負擔。
二、陳述：除與原判決記載者相同，予以引用外，補稱：
（一）租賃日期比營業登記早，是因為籌備期間就已承租。
（二）承租之事實，有營業登記證及公司登記證為憑，亦有國稅局之發票資料可查證
      。
（三）債務五百萬元，農會僅二百萬元，而且此債務權利在農會之前，租賃亦在農會
      設定之前，請庭上明察，以確認租賃關係存在或保有優先承購權，農會僅二百
      萬元債權就要令上訴人放棄權利，實無理由。
三、證據：援引第一審所提證據。
乙、被上訴人方面：
一、聲明：
  (一)、上訴駁回。
  (二)、第二審訴訟費用由上訴人負擔。
二、陳述：據查封筆錄之記載，上訴人峰奇砂石有限公司位在現場營業，也未有人在
    現場上班，且辦理貸款時，上訴人甲○○有約定系爭房屋不能出租。
三、證據：援引第一審所提之證據。
      理   由
一、被上訴人起訴主張：訴外人王慶田由上訴人甲○○及訴外人李進興、丙○○為連
    帶保證人，於民國八十三年九月六日向被上訴人借款新台幣（下同）二百萬元，
    訴外人王慶田及上訴人甲○○並分別提供坐落雲林縣褒忠鄉○○段七０八號土地
    及其上建號二一０號建物即門牌號碼雲林縣褒忠鄉○○路二之五號房屋設定抵押
    為擔保，嗣訴外人王慶田無法清償，經被上訴人聲請拍賣上開房屋。詎上訴人甲
    ○○竟與上訴人峰奇公司為通謀虛偽意思表示，主張系爭房屋於設定抵押權之前
    ，已由上訴人甲○○出租與上訴人峰奇公司，致系爭房屋之拍賣條件為拍定後不
    點交，迄今無人應買，使其債權無法受償，爰求為確認其租賃關係不存在之判決
    。上訴人甲○○則以：伊因積欠上訴人峰奇公司共計五、六百萬元之債務，無法
    償還，遂將系爭房屋出租予上訴人峰奇公司，以其租金抵償債務之利息，其租約
    並非通謀虛偽意思表示云云為辯。上訴人峰奇公司則以：伊於八十二年一月十日
    與上訴人甲○○訂定系爭租賃契約，並給付押租金十萬元，初期伊均按期給付一
    萬元之租金，然上訴人甲○○因陸續積欠公司砂石款共計五、六百萬元無法償還
    ，於八十三年間會算，改以租金抵償借款之利息云云，資為抗辯。
二、被上訴人主張坐落雲林縣褒忠鄉○○段七０八號土地為訴外人王慶田所有，坐落
    其上之門牌號碼雲林縣褒忠鄉○○路二之五號房屋為上訴人甲○○所有，於八十
    三年八月二日共同設定最高限額一千二百萬元之抵押權與被上訴人，以擔保訴外
    人王慶田之債務，嗣被上訴人聲請原法院拍賣上開房地，因上訴人主張彼等間就
    系爭房屋有租賃關係存在，其拍賣條件乃定為不點交，並於拍賣公告載明租期至
    一０二年一月九日止，而迄今仍無人應買等情，為兩造所不爭，且經原審調閱原
    法院九十年度執字第七一六二號執行案卷無訛，自堪信為真實。
三、按民事訴訟法第二百四十七條所謂即受確認判決之法律上利益，係指因法律關係
    之存否不明確，致原告在私法上之地位有受侵害之危險，而此項危險得以對於被
    告之確認判決除去之者而言，故確認法律關係成立或不成立之訴，苟具備前開要
    件，即得謂有即受確認判決之法律上利益，縱其所求確認者為他人間之法律關係
    ，亦非不得提起（最高法院四十二年台上字第一０三一號判例意旨參照）。查本
    件上訴人間主張之租賃關係租期長至民國一０二年一月九日，勢將影響買家之意
    願而有害於被上訴人債權之實行，如不請求確認除去，被上訴人在私法上之法律
    地位有受侵害之危險，故被上訴人提起本訴，即應准許。
四、上訴人雖提出房屋租賃契約書為證，主張其租約為真實云云，然該租賃契約書用
    紙係購自坊間制式化租賃契約，其左下角印有「８３‧４‧６０００」字樣，依
    公眾週知之社會習慣，其意為八十三年四月間印製六千份，惟上訴人等竟記載訂
    立契約之日期為「八十二年一月十日」，其記載訂立日期在印製日期之前，足見
    該租賃契約係在八十三年四月間印製用紙以後，基於通謀虛偽意思表示所訂立，
    非於八十二年一月十日訂立。上訴人峰奇公司雖主張該公司於八十二年一月十日
    已在籌備中，故以「峰奇砂石有限公司」之名義訂立契約云云，惟查籌備中之公
    司應以「籌備處」之名義為法律行為，而上訴人係以「峰奇砂石有限公司」之名
    義為之，顯見上訴人等書立該契約書時，峰奇砂石有限公司已經設立，其記載八
    十二年一月十日訂立之契約即屬通謀虛偽意思表示。至「峰奇砂石有限公司設立
    登記事項卡」雖記載該公司所在地為雲林縣褒忠鄉○○路二之五號，惟設立登記
    事項與租賃關係為兩事，不得以設立登記事項卡之記載推論其租賃關係存在。況
    上訴人甲○○因積欠訴外人宜松建材企業股份有限公司（下稱「宜松公司」）二
    百三十萬五千八百十六元貨款，而簽發面額共計一百八十八萬四千六百元之支票
    四紙清償，屆期無法兌現，訴外人宜松公司乃向原法院聲請假扣押，原法院於八
    十八年十二月十七日以八十八年度裁全字第一三０一號裁定准許，於同年月三十
    一日囑託雲林縣虎尾地政事務所為假扣押查封登記，嗣再追加就系爭房屋為假扣
    押，於八十九年一月二十四日登記完畢，原法院民事執行處書記官於同年月二十
    八日督同執達員及偕同宜松公司之代理人，會同地政人員引導至現場執行查封，
    系爭房屋之三樓係增建，並有壓克力涼棚，據宜松公司代理人表示系爭房屋均為
    上訴人甲○○自行使用等情，業據原審調閱原法院八十八年度執全字第八八七號
    執行卷核對無誤。苟上訴人峰奇公司所主張其租賃契約為實在，何以原法院執行
    處書記官於八十九年一月二十八日至系爭房屋執行查封時，未有峰奇公司相關人
    員在場主張權利？且無峰奇公司人員駐守現場？顯見上訴人之主張不足採信。上
    訴人峰奇公司雖復以上訴人間平日即相互調貨，而在八十年間即有生意上往來，
    至八十二年間上訴人甲○○積欠上訴人峰奇公司五百萬餘元，伊因見上訴人甲○
    ○未使用系爭房屋，才要求甲○○將系爭房屋出租予伊使用，並於八十二年一月
    十日訂定租賃契約，給付上訴人甲○○押租金十萬元，初期按月給付一萬元之租
    金，嗣上訴人甲○○於八十三年間經營之砂石業務完全停頓，峰奇公司始以應收
    債權利息抵付一萬元租金云云，惟查茍上訴人甲○○早於八十二年間即積欠上訴
    人峰奇公司五百餘萬元貨款，衡情峰奇公司保全債權唯恐不及，焉有反而給付押
    租金十萬元，並按期給付一萬元租金，而遲至八十三年間始以應收債權利息抵付
    租金之理？再參諸上訴人甲○○於原審陳稱：伊因積欠上訴人峰奇公司砂石款五
    百萬餘元，遂於八十一年間與上訴人峰奇公司對帳，上訴人峰奇公司乃要求伊將
    系爭房屋出租與其使用，用以抵償該五百萬餘元之利息，伊等始書立租賃契約云
    云，其所稱會算貨款時間亦不相符，足見其主張訂立系爭租賃契約之動機亦屬不
    實。上訴人雖再提出各類所得稅扣繳暨免扣繳憑單、八十四年度營利事業所得稅
    結算申報書，以證明系爭租賃關係存在云云，然上開文書係上訴人峰奇公司片面
    製作，尚難據此推論系爭租賃關係存在；且依卷附房屋租賃契約第三條之約定，
    系爭房屋之租金每月為一萬元，則其年租應為十二萬元，然上開文書載峰奇公司
    分別於八十三至八十五年度、八十七至八十九年度各給付上訴人甲○○一萬二千
    元之租金，八十六年六月至同年十二月給付上訴人甲○○七千元之租金，九十年
    度給付上訴人甲○○二萬四千元之租金，均核與約定之租金數額不符；且上訴人
    係主張自八十三年以後，以上訴人甲○○積欠上訴人峰奇公司之五百餘萬元債務
    之利息抵償租金，上訴人峰奇公司未再支付租金，惟上訴人峰奇公司竟復提出上
    開扣繳憑單及所得稅結算申報書，欲證明其有支付租金云云，前後矛盾，益證上
    訴人之主張不足採取。
五、按表意人與相對人通謀而為虛偽意思表示者，其意思表示無效，民法第八十七條
    前段定有明文，本件上訴人訂立之租賃契約係屬通謀虛偽意思已如前述，被上訴
    人請求確認上訴人間就系爭房屋之租賃關係不存在，即為有理由。原審因而為上
    訴人敗訴之判決，並無不合。上訴意旨仍執陳詞指摘原判決不當，求予廢棄改判
    ，為無理由，應予駁回。
六、本件事証已臻明確，兩造其餘攻擊防禦方法及證據資料，核與本件判決結果不生
    影響，不予一一論述，併予敘明。
據上論結，本件上訴為無理由，依民事訴訟法第四百四十九條第一項、第七十八條、
第八十五條第一項前段，判決如主文。
中　　　華　　　民　　　國　　九十一　　年　　 十二　　 月　　 二十四　 日
　　　　　　　　　　　　　　　　　　臺灣高等法院臺南分院民事第二庭
~B1審判長法官　吳　　志　　誠
~B2　　　法官　李　　文　　賢
~B3　　　法官　楊　　省　　三
右為正本係照原本作成。
如對本判決上訴，須於判決送達後二十日內向本院提出上訴狀，未表明上訴理由者，
應於上訴後二十日內向本院提出理由書。
中　　　華　　　民　　　國　　九十一　　年　　 十二　　 月　　 二十五　 日
　　　　　　　　　　　　　　　　　　　 法院書記官　謝　　淑　　玉
